臺灣高等法院臺南分院刑事裁定
110年度毒抗字第9號
抗  告  人  鄭必得



上列抗告人因檢察官聲請觀察勒戒案件，不服臺灣臺南地方法院
中華民國109年12月7日裁定（109年度毒聲字第326號）提起抗告
，本院裁定如下：
    主  文
原裁定撤銷，發回臺灣臺南地方法院。
    理  由
一、原裁定意旨略以：抗告人基於施用第二級毒品甲基安非他命
    之犯意，於民國109年7月3日晚間某時許，在其臺南市○○區○
    ○路0段000巷00號居所後方貨櫃屋，施用第二級毒品甲基安
    非他命1次。嗣於109年7月9日上午10時35分許為警採尿送驗
    ，檢驗結果呈甲基安非他命陽性反應等事實，有臺南市政府
    警察局新化分局勘察採證同意書、臺南市政府衛生局109年7
    月31日檢驗結果報告（檢體名稱：109G028號）、毒品危害
    防制條例案送驗尿液編號及年籍對照表（檢體名稱：109G02
    8號）在卷可稽，且上述檢驗結果，係先以EIA酵素免疫分析
    法進行初步檢驗，再以LC/MS/MS液相層析串聯質譜儀法確認
    ，檢出之安非他命濃度為334ng/mL、甲基安非他命濃度為75
    2ng/mL，檢驗結果應堪採信。此外，並有搜索扣押筆錄、扣
    押物品目錄表可按，因認抗告人上開施用毒品犯行明確，其
    前無觀察勒戒前科，有被告前案紀錄表附卷可憑，故檢察官
    依毒品危害防制條例第20條第1 項、觀察勒戒處分執行條例
    第3 條第1 項規定，聲請令抗告人入勒戒處所觀察、勒戒，
    於法並無不合，應予准許等語。　
二、抗告意旨略以：檢察官於偵查中未訊問抗告人，原審亦無給
    抗告人陳述意見之機會，侵害抗告人之聽審權；抗告人為家
    庭經濟支柱，開設養生飲品店，有正當工作，如遭觀察勒戒
    處分，將無法照顧家中老小，請將抗告人緩起訴送戒癮治療
    ，抗告人必遵守戒癮治療之規定，本件無送觀察勒戒之必要
    ，爰聲請撤銷原裁定等語。
三、按：
  ㈠毒品危害防制條例對於施用第一、二級毒品者，認其係具有
    「病患性犯人」之特質，採行觀察、勒戒以戒除其身癮之措
    施。犯同條例第10條之罪者，依修正後同條例第20條、第23
    條之規定，「初犯」須經觀察、勒戒，經觀察、勒戒執行完
    畢釋放後，「三年內再犯」者，因其再犯率甚高，原實施之
    觀察、勒戒既已無法收其實效，應依法追訴。至於經觀察、
    勒戒執行完畢釋放後，「三年後再犯」者，仍適用「初犯」
    規定，先經觀察、勒戒之程序。另現行毒品危害防制條例第
    24條規定該法第20條第1 項及第23條第2 項之程序，於檢察
    官先依刑事訴訟法第253 條之1 第1 項、第253 條之2 之規
    定，為附命完成戒癮治療之緩起訴處分時，不適用之；前項
    緩起訴處分，經撤銷者，檢察官應依法追訴，而採行「觀察
    、勒戒」與「緩起訴之戒癮治療」並行之雙軌模式。
  ㈡又按「（第24條）第1 項所適用之戒癮治療之種類、其實施
    對象、內容、方式與執行之醫療機構及其他應遵行事項之辦
    法及完成戒癮治療之認定標準，由行政院定之」，現行毒品
    危害防制條例第24條第3 項亦有明文，而為同條例第20條第
    1 項觀察勒戒處分之例外規定。行政院並據此例外規定，訂
    定「毒品戒癮治療實施辦法及完成治療認定標準」，該標準
    第12條並定有視為未完成戒癮治療、得撤銷緩起訴處分之各
    款事由（例如於治療期間，無故未依指定時間接受藥物治療
    逾七日等），然以檢察官業依刑事訴訟法第253 條之1 第1
    項、第253 條之2 第1 項第6 款之規定，為附命完成戒癮治
    療之緩起訴處分後，始有其適用，此觀未完成戒癮治療所生
    之法律效果為「得撤銷緩起訴處分」甚明；是以檢察官依前
    揭規定為附命完成戒癮治療之緩起訴處分前，倘斟酌個案情
    形，依毒品危害防制條例第20條第1 項規定聲請法院裁定令
    被告入勒戒處所觀察、勒戒，屬檢察官之自由裁量權。
  ㈢惟檢察官前開雙軌模式之裁量，亦有一定界限，如裁量踰越
    法所容許範圍或有裁量權濫用情形，其自由裁量行為亦為違
    法；裁量濫用者，於表面形式上雖於授權範圍內行使權限，
    然裁量違反目的而悖於比例原則，仍須受司法審查。
四、經查：
  ㈠抗告人於上開時地經採尿送驗結果呈甲基安非他命陽性反應
    一節，業據抗告人坦承在卷，並有前開尿液檢驗報告、扣押
    筆錄、扣押物品目錄表附卷可稽，其自白與事實相符，抗告
    人確有施用第二級毒品之犯行，堪以認定。
　㈡本案偵查分案後（109年9月4日），迄109年11月30日檢察官
    聲請觀察勒戒為止，長達近3個月均無傳喚抗告人，亦無調
    查抗告人是否有戒癮治療之必要，卻逕於109年11月30日聲
    請將抗告人送觀察勒戒；原審法院於同年12月4日分案後，
    亦無傳喚或進行任何調查，迅於同年月7日裁定令抗告人送
    勒戒處所施以觀察勒戒，有上開裁定可按。
  ㈢本院認為，抗告人除本案外，別無任何施用毒品前科，有其
    前案紀錄表在卷可按，其附經營茶飲店之事證請求戒癮治療
    ，難認無憑，然本案分案偵查後，檢察官並無調查其有無行
    戒癮治療之必要，突於收案近3個月聲請觀察、勒戒；原審
    法院於收案後亦不為傳喚、調查，迅速結案，無隻字片語說
    明無毒品前科之被告何以不能戒癮治療，是檢察官之聲請及
    原裁定准予觀察勒戒，顯有再行審酌之處。
  ㈣再者，被告供稱有正當工作及家庭須其照顧扶養，檢察官及
    原審均無調查，衡以新修正毒品危害防制條例之立法意旨亦
    在讓施用毒品者有多元戒癮機會，是本件檢察官及原審法院
    究竟為何要捨棄此一戒癮治療，改採觀察、勒戒，是否須經
    醫院專業評估，自應進一步說明。
  ㈤綜上所述，原裁定以抗告人確有於前述時地施用第二級毒品
    之犯行，即逕准許檢察官之聲請，命其至勒戒處所觀察、勒
    戒，非無商榷之餘地。抗告人提起本件抗告，為有理由，自
    應由本院將原裁定撤銷，發回原審法院詳加調查，另為妥適
    之裁定。
五、據上論斷，應依刑事訴訟法第413 條前段，裁定如主文。
中　　華　　民　　國　 110　　年　　1 　　月　　 11　日
                  刑事第五庭    審判長法  官  黃國永
                                      法  官  蔡川富
                                      法  官  翁世容
以上正本證明與原本無異。
不得再抗告。
                                      書記官  顏惠華
中　　華　　民　　國　 110　　年　　1 　　月　　 11　日